【裁判字號】    99,台上,4128
【裁判日期】    990630
【裁判案由】    違反銀行法
【裁判全文】
最高法院刑事判決            九十九年度台上字第四一二八號
上  訴  人  甲○○
選任辯護人  張慶達律師
上  訴  人  乙○○
            丙○○
上 列一 人
選任辯護人  張慶宗律師
上  訴  人  丁○○  女民國○○年○月○○日生
                    身分證統一編號：Ｚ000000000
                    住高雄市○○區○○路141號3樓
選任辯護人  張豐守律師
上  訴  人  戊○○  男民國○○年○月○○日生
                    身分證統一編號：Ｚ000000000
                    住台灣省高雄縣鳳山市○○街19巷13號
                    （在押）
選任辯護人  黃文皇律師
上  訴  人  己○○  男民國○○年○月○○日生
                    身分證統一編號：Ｚ000000000
                    住台灣省台北縣萬里鄉○○○街40號
            庚○○  男民國○○年○月○○日生
                    身分證統一編號：Ｚ000000000
                    住台灣省台北縣中和市○○路128巷10號2
                    樓
            辛○○  男民國○○年○月○日生
                    身分證統一編號：Ｚ000000000
                    住台灣省彰化縣大村鄉○○路106號之28
            壬○○  男民國○○年○月○○日生
                    身分證統一編號：Ｚ000000000
                    住台北市○○區○○路175巷8號之3
                    居台灣省桃園縣龜山鄉○○路126號15樓
                    之2
上 列一 人
選任辯護人  張慶宗律師
上  訴  人  癸○○  女民國○○年○月○○日生
                    身分證統一編號：Ｚ000000000
                    住高雄市前鎮區○○○路398號7樓
選任辯護人  張庭禎律師
上  訴  人  子○○  男民國○○年○○月○○日生
                    身分證統一編號：Ｚ000000000
                    住台灣省桃園縣中壢市○○○街29巷1號1
                    樓
選任辯護人  張慶宗律師
上  訴  人  丑○○  男民國○○年○月○○日生
                    身分證統一編號：Ｚ000000000
                    住台灣省南投縣南投市○○路510巷16號
選任辯護人  張慶宗律師
上  訴  人  寅○○（原名蔡銘峰）
                    男民國○○年○月○日生
                    身分證統一編號：Ｚ000000000
                    住台灣省桃園縣桃園市○○○街611號10
                    樓
上列上訴人等因違反銀行法案件，不服台灣高等法院台中分院中
華民國九十八年十一月二十四日第二審判決（九十八年度金上訴
字第九九、一八０四號，起訴案號：台灣台中地方法院檢察署九
十五年度偵字第二０四九、四七七七、一０五四０號），提起上
訴，本院判決如下：
    主  文
原判決關於甲○○、乙○○、丙○○、丁○○、戊○○、己○○
、庚○○、辛○○、壬○○、癸○○、子○○、丑○○、寅○○
部分撤銷，發回台灣高等法院台中分院。
    理  由
本件原判決認定上訴人甲○○、乙○○、丙○○、丁○○、戊○
○、己○○、庚○○、辛○○、壬○○、癸○○、子○○、丑○
○、寅○○（原名蔡銘峰）有其事實欄所載之犯行，因而撤銷第
一審該部分之科刑判決，改判仍依想像競合犯之規定，論處甲○
○、乙○○、丙○○、丁○○、己○○、庚○○、辛○○、壬○
○、癸○○、子○○、丑○○、寅○○共同違反除法律另有規定
外，非銀行不得經營收受存款業務之規定，其犯罪所得達新台幣
一億元以上罪刑，論處戊○○幫助共同違反除法律另有規定外，
非銀行不得經營收受存款業務之規定，其犯罪所得達新台幣一億
元以上罪刑，固非無見。
惟查：（一）有罪之判決書，須將認定之犯罪事實詳記於事實欄
，然後於理由內逐一說明其所憑之證據及其認定之理由，以使事
實與理由兩相一致，方為合法。倘理由內已為說明，而事實欄無
此記載，則理由失其依據，其判決當然違法；又事實認定與理由
說明，不相一致，或事實或理由欄內之記載，前後齟齬，屬判決
理由矛盾之當然違背法令。本件原判決認定甲○○參與犯罪時間
係自民國九十三年十月間起至九十五年一月十八日止，惟理由援
引甲○○於調查站謂「九十四年十一月間離開公司」，並說明甲
○○參與犯罪時間係從九十三年十月間起至九十四年十一月間止
（見原判決第二十二頁第三行、第五十八頁第八至九行），則原
判決附表一編號十六、十九、二十七、二十八、四十四、四十六
、四十七、四十九、六十八、六十九、八十四、八十六、一００
、一０一、一三三、一三九、一五０、一六八、一七一、一七八
、一八八、一八九、一九七、二０一、二一四、二一五、二二０
、二二一、二二六、二三六、二三八、二四五、二四六、二四七
、二五０、二五二、二五三、二七五、二七六、二八一、二九三
、三二七、三二八、三三七、三三九、三四七、三五八號被害人
蘇明輝等人分別於九十四年十二月至九十五年一月間所為投資，
能否謂甲○○亦共同參與犯罪？原判決事實之認定與理由之說明
，前後齟齬，自有理由矛盾之違法。又原判決事實先則認定戊○
○係基於幫助犯意，復謂與甲○○等人係共同基於違反銀行法、
公平交易法之犯意聯絡（見原判決第七頁第十行、第八頁第十三
行以下），事實認定前後矛盾，亦屬未合。（二）除法律另有規
定者外，非銀行不得經營收受存款、受託經理信託資金、公眾財
產或辦理國內外匯兌業務，銀行法第二十九條第一項定有明文。
而九十三年二月四日修正公布之銀行法第一百二十五條第一項規
定：違反第二十九條第一項規定者，處三年以上十年以下有期徒
刑，得併科新台幣一千萬元以上二億元以下罰金。其犯罪所得達
新台幣一億元以上者，處七年以上有期徒刑，得併科新台幣二千
五百萬元以上五億元以下罰金。其後段之規定，係以犯罪所得之
金額為刑度加重之要件。所謂「犯罪所得」，包括因犯罪直接取
得之財物或財產上利益、因犯罪取得之報酬、前述變得之物或財
產上利益等。故行為人於實行犯罪行為過程中所收取之他人財物
，如依法律規定或契約約定仍須返還者，即非本條項後段所謂之
犯罪所得。非銀行而經營收受存款、受託經理信託資金、公眾財
產或辦理國內外匯兌業務者，其所取得他人之存款、信託資金、
公眾財產或匯兌之款項，依其約定或業務之性質，均須返還或交
付他人，自難逕認係其犯罪所得。僅在受託經理信託資金、公眾
財產或辦理國內外匯兌業務時，所收取之管理費、手續費、匯率
差額或其他名目之報酬，與前述變得之物或財產上之利益，方屬
其犯罪所得，此部分犯罪始有銀行法第一百二十五條第一項後段
適用之可能。從而，非銀行如僅違法經營收受存款業務，固仍應
成立銀行法第一百二十五條第一項前段之罪，但無依同條項後段
加重刑度之餘地，此乃該罪犯罪性質之特性使然。本件原判決僅
認定甲○○等違反銀行法規定之經營收受存款業務，但對於其等
是否有犯罪所得？如何計算？金額若干？並未為明白之認定及說
明，遽論以銀行法第一百二十五條第一項後段之罪，自有適用法
則不當及判決理由不備之違法。（三）有罪之判決書，須將認定
之犯罪事實詳記於事實欄，然後於理由內逐一說明其憑以認定之
證據，使事實與理由兩相一致，方為合法。原判決事實記載甲○
○、乙○○、寅○○、丙○○、丁○○、己○○、庚○○、辛○
○、壬○○、癸○○、子○○、丑○○等人共同基於違反上開銀
行法、公平交易法之犯意聯絡，以年利率百分之六十之高報酬，
及以召開說明會、播放影片、印製海報宣傳、架設網站等方式為
誇大不實之說明與介紹，對不特定之人宣稱：聯合生技國際股份
有限公司（下稱聯合生技公司）投資種植蘭花、生產醬油、投資
大陸酒廠等事業，獲利極佳，使投資人誤信聯合生技公司具高獲
利能力而吸金等語（見原判決第八頁第十三以下、第十頁第三行
以下），似認定其等有施展詐術行為。乃理由說明：甲○○確實
與農騰生物科技公司洽談改建古坑蝴蝶蘭組織，並給付新台幣（
下同）二百萬元價款及購買九十餘萬元之蘭花母瓶，與鮮葉股份
有限公司簽訂商品供應合約書，與綠益康公司商談購買醬油工廠
，付出定金二百萬元，投資大陸劍南春酒廠。而絕大多數之被害
人警詢時均未陳述係遭上訴人等人詐騙，且於警詢或調查員詢問
時亦有多達三百一十五人投資人陳稱投資後有領取公司發給之紅
利、本金或獎金等語。投資人投資多係因希望獲取高額紅利、獎
金而加入，部分證人於警詢中指稱遭寅○○、辛○○或乙○○、
癸○○等人詐騙，或係因曾單純聽到寅○○等介紹公司營運、投
資制度，即謂遭其詐騙，或係因其直接上線（通常為親朋好友）
轉述而指稱遭上訴人等詐騙，是其等於警詢之上揭遭上訴人等人
詐騙之指述，或係臆測、或係傳聞，均不足以採為上訴人等施以
詐術誘使投資人陷於錯誤而投資之證據。公訴人復未能提出證據
證明係屬虛假前，實難推測該契約係屬虛偽，而為不利於上訴人
等不利之認定，其等被訴常業詐欺之犯行應屬不能證明等語（見
原判決第六五頁第二行以下至第六八頁第二十行）。事實之記載
與理由之說明不相適合，亦屬判決理由矛盾。況收受存款，依銀
行法第五條之一規定，係指向不特定多數人收受款項或吸收資金
，並約定返還本金或給付相當或高於本金之行為而言。換言之，
必其取得款項、吸收資金，係出於合法之方法，但因經營收受存
款業務未經依法核准、許可者，始足成立非銀行不得經營收受存
款業務罪，如果行為人之取得款項，係基於不法原因如詐欺行為
，因其並無「返還本金或給付相當或高於本金」之意思，縱有給
付利息之約定，亦僅為詐取財物之手段而已，即非所謂之「收受
存款」或「以收受存款論」之行為，而屬於刑法第三百三十九條
第一項詐欺取財或修正前刑法第三百四十條以犯詐欺罪為常業之
範圍，要非銀行法第一百二十五條第一項之罪，兩者規範之行為
不同。本件甲○○等人取得款項之行為，究係非銀行而經營收受
存款或以收受存款論之業務；或施用詐術手段使人陷於錯誤而交
付財物，而無返還收受資金之意思？原審就此前提要件未予釐清
、分辨，乃逕以甲○○等人取得款項，非出於詐欺之不法原因，
逕認犯銀行法第一百二十五條第一項之罪，其先後論述互為齟齬
，亦有違誤，本院尚無從憑為原判決法則適用當否之審斷。（四
）自然人違反銀行法第二十九條第一項非銀行不得經營收受存款
業務之規定者，係犯銀行法第一百二十五條第一項之罪。至於法
人違反上開非銀行不得經營收受存款業務之規定而犯銀行法第一
百二十五條第一項之罪者，處罰其行為負責人，銀行法第一百二
十五條第三項定有明文，所規定「處罰其行為負責人」，並非因
法人犯罪而轉嫁代罰其負責人，係其負責人有此行為而予以處罰
。倘法人違反銀行法第二十九條第一項非銀行不得經營收受存款
業務之規定，而其負責人有參與決策、執行者，即為「法人之行
為負責人」，應該當於銀行法第一百二十五條第三項「法人之行
為負責人，違反非銀行不得經營收受存款業務之規定」之罪，而
不應論以同條第一項「違反非銀行不得經營收受存款業務之規定
」之罪。故而，違反銀行法第二十九條第一項非銀行不得經營收
受存款業務之規定者究為自然人或法人，必須明確認定，始足為
法則適用之依據。本件原判決事實欄三僅簡泛記載張簡清欽為聯
合生技公司執行董事，甲○○為顧問，乙○○擔任總經理兼執行
長，並為新竹分公司負責人，寅○○擔任副總經理，並為台中分
公司負責人，己○○為業務總監，丁○○擔任財務長兼常任董事
，丙○○、辛○○、丑○○擔任常務董事，子○○擔任董事，癸
○○、壬○○擔任聯合產業共同經營發展委員會（下稱產業委員
會）監察委員，庚○○擔任創會委員，以監督聯合生技公司經營
發展，甲○○、乙○○、寅○○、己○○、丁○○，均為聯合生
技公司實際負責業務之人，丙○○、辛○○、丑○○、子○○、
癸○○、壬○○、庚○○均為公司之重要參加人，其等均明知除
法律另有規定外，非依銀行法組織登記之銀行，不得經營收受存
款業務，亦不得以收受投資或使加入為股東或其他名義，向多數
人或不特定人收受款項或吸收資金，而約定或給付與本金顯不相
當之紅利、利息、股息或其他報酬，自九十三年十月間起至九十
五年一月十八日查獲為止，違法吸收資金等情。對於本件違反非
銀行不得經營收受存款業務之規定者，究係聯合生技公司抑或甲
○○、乙○○、寅○○、己○○、丁○○、丙○○、辛○○、丑
○○、子○○、癸○○、壬○○、庚○○等人？其等為聯合生技
公司實際負責業務之人及重要參加人，是否即為本件之行為負責
人？未為明確認定、記載，並為確實之論斷，本院亦無從憑為原
判決法則適用當否之判斷。又原判決理由先則謂甲○○、乙○○
、寅○○、丙○○、丁○○、己○○、庚○○、辛○○、壬○○
、癸○○、子○○、丑○○上開違反銀行法第二十九條之一之規
定，應依銀行法第一百二十五條第一項後段規定處斷（見原判決
第五十七頁倒數第六行以下）似認犯罪行為人為甲○○等自然人
，復則謂甲○○為公司顧問，並為產業委員會主任委員，與張簡
清欽共同分擔公司重要業務，且居於主導地位，係公司之實際負
責人，乙○○為總經理兼執行長，寅○○為副總經理，其等就上
開違反銀行法犯行，與實際負責人即張簡清欽有犯意之聯絡及行
為之分擔，均為共同正犯，己○○、癸○○、丙○○、辛○○、
壬○○擔任產業委員會監察委員，庚○○擔任委員，經常參與公
司之各項會議，並均有提案、議決之權，丁○○雖為公司職員，
惟擔任公司財務長，經手公司各項資金之進出，參與公司業務甚
深，丑○○、子○○甚早加入公司，因積極參與吸金，分別升任
常務董事、董事，分屬知情承辦或重要之吸金業務人員，其等雖
非聯合生技公司之負責人，然與具有負責人身分之甲○○等人就
上開違反銀行法犯行，依修正前刑法第三十一條第一項規定，亦
應論以銀行法第一百二十五條第一項之罪，並於據上論結欄內引
用銀行法第一百二十五條第一項後段、第三項，似認犯罪行為主
體為法人聯合生技公司，亦有理由前後矛盾之違誤。（五）修正
後刑法第二條第一項之規定，係規範行為後法律變更所生新舊法
律比較適用之準據法，於新法施行後，應適用新法第二條第一項
之規定，為「從舊從輕」之比較。且比較時，應就罪刑有關之共
犯、未遂犯、想像競合犯、牽連犯、連續犯、結合犯，以及累犯
加重、自首減輕暨其他法定加減原因（如身分加減）與加減例等
一切情形，綜其全部罪刑之結果而為比較。其中關於法定加減原
因（如身分加減），係在「從舊從輕」之比較範圍內。而刑法第
三十一條第一項已從「因身分或其他特定關係成立之罪，其共同
實施或教唆幫助者，雖無特定關係，仍以共犯論。」修正為「因
身分或其他特定關係成立之罪，其共同實行、教唆或幫助者，雖
無特定關係，仍以正犯或共犯論，但得減輕其刑」，自以修正後
之「得減輕其刑」較有利於行為人。原判決關於己○○、癸○○
、丙○○、辛○○、壬○○、庚○○、丁○○、丑○○、子○○
係依修正前刑法第三十一條第一項規定，均為共同正犯，並論以
銀行法第一百二十五條第一項之罪。卻未就刑法第三十一條第一
項但書修正前後規定予以新舊法比較，逕引用修正前刑法第三十
一條第一項規定適用，顯非適法。另原判決就共同正犯予以比較
新舊法後，認應適用修正前刑法，對於刑法第五十五條前段想像
競合犯規定，認應適用裁判時法（見原判決第五十六頁第十四至
十八行、第五十七頁第五至十行），惟其據上論結欄內，卻引用
修正後刑法第二十八條及修正前刑法第五十五條，理由亦屬矛盾
。（六）基於共同犯罪行為應由共犯各負全部責任之理論，在共
犯之一所犯案件諭知沒收之物，在其他共犯另案中仍得諭知沒收
。惟幫助犯係指就他人之犯罪加以助力，使其易於實行之積極或
消極行為而言。其犯罪態樣與實行犯罪之正犯有異，所處罰者乃
其提供助力之行為本身，而非正犯實行犯罪之行為。因此幫助犯
不適用責任共同之原則，對正犯所有供犯罪所用或因犯罪所得之
物，無從併為沒收之諭知。原判決係認定戊○○所為，係幫助犯
銀行法第一百二十五條第一項後段、第三項、公平交易法第三十
五條第二項等罪，理由欄併謂扣案如原判決附表四所示之物，分
別係甲○○等人所有，供其上開犯罪所用之物，惟竟就屬正犯甲
○○等所有供犯罪所用之物，於戊○○主文項下併予宣告沒收，
亦有違誤。上訴人等上訴意旨指摘原判決不當，非無理由，應認
原判決關於上訴人等部分有撤銷發回之原因。至原判決關於上訴
人等不另為無罪之諭知部分，因檢察官認與上開論罪科刑部分為
刑法修正前牽連犯裁判上一罪關係，基於審判不可分原則，應一
併撤銷發回，併予敘明。
據上論結，應依刑事訴訟法第三百九十七條、第四百零一條，判
決如主文。
中    華    民    國  九十九  年    六    月   三十   日
                      最高法院刑事第十一庭
                          審判長法官  石  木  欽
                                法官  洪  佳  濱
                                法官  韓  金  秀
                                法官  段  景  榕
                                法官  周  煙  平
本件正本證明與原本無異
                                      書  記  官
中    華    民    國  九十九  年    七    月    五    日
                                                      V

司法院資訊處製作；財團法人民間司法改革基金會備份。
